【裁判字號】    95,上易,127
【裁判日期】    951011
【裁判案由】    返還墊款等
【裁判全文】
臺灣高等法院民事判決                 95年度上易字第127號
上  訴  人  乙○○
訴訟代理人  吳展旭律師
被 上訴 人  中華民國冷凍空調技師公會全國聯合會
法定代理人  甲○○
訴訟代理人  張靜怡律師
複代 理 人  陳學驊律師
上列當事人間請求返還墊款等事件，上訴人對於中華民國94年12
月29日臺灣臺北地方法院93年度訴字第3573號第一審判決提起上
訴，經本院於95年9月26日言詞辯論終結，判決如下：
    主      文
上訴及追加之訴均駁回。
第二審訴訟費用由上訴人負擔。
    事實及理由
一、本件上訴人在原審起訴，原係本於無因管理之法則，請求被
    上訴人給付新台幣（下同）110萬9,289元本息；嗣於第二審
    擴張請求金額為131萬0,403元本息，又追加借款返還請求權
    及不當得利之訴訟標的。經核該追加之訴與原訴，俱以兩造
    間有無墊款關係存在為主要爭點，其請求利益之主張在社會
    生活上可認為同一或關連，而就原請求之訴訟及證據資料，
    於追加之訴之審理亦非不得繼續利用，故認該追加之訴與原
    訴之請求基礎事實同一，依民事訴訟法第446條第1項但書、
    第255條第1項第2款之規定，應為法之所許，合先敘明。
二、上訴人聲明求為判決：(一)原判決廢棄。(二)被上訴人應給付上
    訴人131萬0,403元及自起訴狀繕本送達翌日即民國（下同）
    93年9月4日起至清償日止，按年息5%計算之利息。
    被上訴人聲明求為判決：上訴及追加之訴均駁回。
三、上訴人起訴主張：伊自84年10月25日起至87年10月25日止，
    擔任被上訴人第 1屆理事長，因被上訴人僅有台北市冷凍空
    調技師公會（下稱台北市公會）、高雄市冷凍空調技師公會
    （下稱高雄市公會）、台灣省冷凍空調技師公會（下稱台灣
    省公會）等3個公會會員，該3個公會會員除各繳交入會費10
    萬元外，每年僅按其所屬會員人數，繳納每位個別技師會員
    1,000元之常年會費； 伊為管理被上訴人會務之運作，於被
    上訴人財務困難之情況下，就房租、職員薪資及會務運作經
    常性開支，由伊個人借款予被上訴人墊支，其中84年度墊借
    29萬6,895元，85年度墊借31萬2,180元，86年度墊借70萬1,
    328元，合計為 131萬0,403元等情，爰依無因管理、借款返
    還請求權及不當得利之法則，求為命被上訴人給付131萬0,4
    03元及法定遲延利息之判決。
    被上訴人則以：上訴人為伊第 1屆理事長，與伊之間有委任
    關係存在，縱有為伊借款之行為，既無急迫或不能通知之情
    事，上訴人卻未告知伊之全體理、監事並待同意及指示，自
    與無因管理要件不合；且上訴人僅提出當時之收支決算表、
    財產目錄、資產負債表、現金出納表等資料，不足以證明其
    主張借款或墊款之事實；又上訴人以伊之名義，在華南商業
    銀行瑞祥分行開設上開帳戶，第 1屆之其他理、監事均不知
    情，上訴人卸任時，亦未將該帳戶之存摺、印章移交於第 2
    屆理事長，該匯入或存入上開帳戶之款項，應為伊之會費等
    收入；又上訴人主張墊款部分，僅在現金帳簿上手寫理事長
    轉入，但無證據證明該筆款項係用於伊內部事務費用之支出
    ，其請求返還墊款，自屬無據等語，資為抗辯。
四、經查上訴人主張伊自84年10月25日起至87年10月25日止，擔
    任被上訴人第 1屆理事長，被上訴人所屬會員有台北市公會
    、高雄市公會及台灣省公會，上開 3個公會會員各繳交入會
    費10萬元，並按其所屬會員人數，繳納每一位個別技師會員
    1,000元之常年會費之事實， 為被上訴人所不爭執，固堪信
    為真實。
五、上訴人雖主張伊擔任被上訴人第 1屆理事長期間，被上訴人
    財務困難，伊為管理被上訴人會務之運作，就房租、職員薪
    資及會務運作經常性開支，由伊個人借款予被上訴人墊支，
    其中84年度墊借29萬6,895元，85年度墊借31萬2,180元，86
    年度墊借70萬1,328元，合計為 131萬0,403元云云，並提出
    收支決算表、資產負債表及現金帳為證（見本院卷91、94、
    96至113頁）。惟為被上訴人所否認；且查：
    (一)上訴人在原審係主張伊為管理被上訴人會務之運作，由伊
      向訴外人梨明企業工程有限公司借貸墊支110萬9,289元（
      其中包括匯款或轉帳76萬3,000元及現金34萬6,289元）云
      云（見原審卷(一)56、57頁）；嗣於本院則改稱伊個人於84
      、85、86年度，各墊借29萬6,895元、31萬2,180元、70萬
      1,328元，合計 131萬0,403元（見本院卷85至87頁）。其
      前後所述不一，已非無疑；況果如上訴人所云確有代為墊
      支之情事，理應於理、監事會議提出報告或討論，乃上訴
      人不論係在理、監事會議開會時或卸任交接時，均未提及
      其有自行墊支之事，有理、監事會議紀錄及移交清冊可稽
      （見原審卷(二)433至483頁及原審卷(一)12至14頁），直至93
      年5月27日始以「致第3屆理監事暨第3屆第3次會員代表一
      封公開信」要求歸還（見原審卷(一)15至18頁），尤與常情
      有悖，自難憑信。
    (二)上訴人所提出之收支決算表及資產負債表雖記載84年度經
      費不足 29萬6,895元（見本院卷91、94頁），然究難憑此
      即認上訴人曾予墊支；且依該收支決算表所載，尚有應收
      未收之入會費及常年會費20餘萬元（見本院91頁），是若
      上訴人確曾就不足金額予以墊支，理應於被上訴人收取會
      員繳交之會費後予以歸墊；復經徵諸被上訴人第1屆第5次
      理監事聯席會議紀錄，載明截至85年 5月24日止，被上訴
      人銀行存款尚有 5萬1,759元（見原審卷(二)450頁），顯見
      上開84年度不足金額，已經填補並有餘額。是上訴人猶執
      該收支決算表及資產負債表所載，主張由伊於84年度為被
      上訴人墊支29萬6,895元，應予返還云云，自不足取。
    (三)雖上訴人另提出現金帳、銀行存摺、華南商業銀行存款往
      來明細表及資產負債表（見本院卷95至 126頁），主張伊
      於85、86年度，分別為被上訴人墊支31萬2,180元、 70萬
      1,328元云云。 然查，上訴人於卸任移交時，僅移交單據
      及空白帳冊，帳冊內容係第 2屆理事長指示訴外人李錦惠
      依單據整理記載而成等情，業經證人即被上訴人第 2屆理
      事長李汝殷在原審到場證述：「我到現在才知道公會（指
      被上訴人）有開這個帳戶」、「當時原告（指上訴人）只
      有移交給我單據跟空白的帳冊，帳冊上有蓋聯合會及原告
      的章，但是裡面的內容都是我（第 2屆）請李錦惠整理的
      …」明確（見原審卷(三)82頁）；並經證人即被上訴人第 1
      屆監事楊蘭清在原審到場證述：「當時因為選舉完已經快
      到交接的時間，李理事長（指李汝殷）共同召集在安和路
      19號 6樓裡面，到場的理監事共同分配所有的單據，依照
      時間、項目分類，我們的確有看到用鉛筆字寫的，我們有
      請示過李理事長，我們歸類完，再請小姐謄上去…李理事
      長當時說先作帳，先不論內容的正確性」（見原審卷(三)84
      頁背面、85頁），則該現金帳記載「理事長轉來」部分之
      真實性如何，頗值疑竇。而依華南商業銀行被上訴人帳戶
      存款往來明細表所載，固曾由上訴人、上訴人之妻葉阿時
      及訴外人又大工程有限公司匯入款項（見本院卷114至120
      頁），惟均於數日內提領，用途不明（見本院卷 120頁）
      ；徵諸上開帳戶存摺始終由上訴人保管，即令上訴人卸任
      時，亦未移交該帳戶之存摺，且上訴人復不能證明其匯入
      被上訴人帳戶內之款項，確係供作被上訴人會務支出，尚
      難僅憑上開匯款紀錄，遽認上訴人有為被上訴人墊款之事
      實。
    (四)雖證人鄭正仁（被上訴人第 1屆常務理事）在原審證述：
      「我知道（原告擔任第 1屆理事長時）有（為全聯會墊款
      的事情），帳面是 100多萬（元）…」、「我知道到89年
      12月31日聯合會的資產負債表上短期借款118萬1,900元包
      括原告的110萬9,289元…」（見原審卷(一)90、92頁）；而
      證人李錦鐘（被上訴人第 1屆監事）亦在原審證述：「…
      因為公會本來沒有錢，但是有很多開銷，所以理事長自己
      要負責」、「（法官問：如何知道原告有墊錢？答：）…
      我是推論」（見原審卷(三)83頁）；證人趙文華（被上訴人
      第 1屆常務理事）亦在原審證述：「我知道錢不夠用，我
      推論應該是原告墊的」（原審卷(三)84頁）。但查上開證人
      均不能確知上訴人有無墊款，僅憑上訴人製作之資產負債
      表，而為上開個人臆測之詞，自難憑取；況上訴人於擔任
      被上訴人理事長期間，所報請主管機關審核之決算書，迭
      經內政部以科目、金額不符為由予以糾正，有被上訴人所
      提出之內政部85年3月20日台內社字第8508150號函、87
      年4月14日台內社字第8712553號函、內政部核備工商自
      由職業團體申請案件簡復單、內政部核備人民團體申請案
      件簡復單可稽（見本院卷125至132頁），尤難僅憑上訴人
      製作之收支決算表及資產負債表，遽為有利於上訴人之認
      定。
六、綜上所述，上訴人既不能證明其確有為被上訴人墊支款項之
    事實，則其本於無因管理、及在本院追加借款返還請求權及
    不當得利之法則，並在本院擴張請求被上訴人給付131萬0,4
    03元及93年9月4日起至清償日止，按年息5%計算之利息，自
    屬不應准許。從而原審所為上訴人敗訴之判決，並無不合。
    上訴論旨指摘原判決不當，求予廢棄改判，為無理由，應予
    駁回。
七、至兩造其餘之攻擊或防禦方法及未經援用之證據，經本院斟
    酌後，認為均不足以影響本判決之結果，自無逐一詳予論駁
    之必要，併此敘明。
八、據上論結，本件上訴及追加之訴均為無理由，依民事訴訟法
    第449條第1項、第78條，判決如主文。
中    華    民    國    95    年    10    月    11    日
                    民事第六庭
                        審判長法  官  林鄉誠
                              法  官  彭昭芬
                              法  官  梁玉芬
正本係照原本作成。
不得上訴。
中    華    民    國    95    年    10    月    13    日
                              書記官  常淑慧


司法院資訊處製作；財團法人民間司法改革基金會備份。
